【裁判字號】    95,交聲,435
【裁判日期】    951018
【裁判案由】    違反道路交通管理處罰條例聲明異議
【裁判全文】
臺灣士林地方法院交通事件裁定        95年度交聲字第435號
原處分機關  交通部公路總局臺北區監理所基隆監理站
異  議  人
即受處分人  甲○○
上列異議人即受處分人因違反道路交通管理處罰條例案件，對於
交通部公路總局臺北區監理所基隆監理站中華民國95年4 月21日
所為之處分（原處分案號：基監字第裁42-C00000000號）聲明異
議，本院裁定如下：
    主  文
原處分關於甲○○汽車駕駛人，駕駛汽車經測試檢定酒精濃度超
過規定標準，處罰鍰新臺幣肆萬玖仟伍佰元部分撤銷。
其餘異議駁回。
    理  由
壹、程序部分
一、民國94年2 月5 日公布、95年2 月5 日施行之行政罰法第1
    條明文規定「違反行政法上義務而受罰鍰、沒入或其他種類
    行政罰之處罰時，適用本法。但其他法律有特別規定者，從
    其規定」，足認行政罰法係屬行政罰之基本法，而道路交通
    管理處罰條例本質上係屬行政罰而非刑罰，此由該條例中就
    交通違規行為所定法律效果包括罰鍰、吊扣證照裁罰等行政
    罰觀之甚明（參照行政罰法第1 條、第2 條將罰鍰、吊扣證
    照處分均定為行政罰），是以，該條例因本身未設有法律變
    更比較之規定，自應適用行政罰法之規定。又按行為後法律
    或自治條例有變更者，適用行政機關最初裁處時之法律或自
    治條例；但裁處前之法律或自治條例有利於受處罰者，適用
    最有利於受處罰者之規定，行政罰法第5 條定有明文。
二、查本件異議人即受處分人甲○○行為後，94年12月28日修正
    公布之道路交通管理處罰條例第35條，業於95年7 月1 日施
    行，經比較新舊法，該條第1 項第1 款構成要件及裁罰均屬
    相同，依上開行政罰法第5 條規定，本件違規行為自應適用
    行政機關最初裁處時之法律即修正前道路交通管理處罰條例
    第35條第1 項第1 款規定論處，合先敘明。
貳、實體部分
一、按汽車駕駛人飲用酒類或其他類似物後其吐氣所含酒精濃度
    超過每公升0.25毫克或血液中酒精濃度超過百分之0.05以上
    者，不得駕車，道路交通安全規則第114 條第2 款定有明文
    。又汽車駕駛人，駕駛汽車經測試檢定有酒精濃度超過規定
    標準者，處新臺幣（下同）1 萬5 千元以上6 萬元以下罰鍰
    ，並當場移置保管其車輛及吊扣其駕駛執照1 年，修正前道
    路交通管理處罰條例第35條第1 項第1 款亦有明文。
二、原處分意旨略以：異議人即受處分人甲○○於95年4 月8日
    23時47分許，駕駛車號5975-EF 號自用小客車行經臺北縣汐
    止市○○街13巷1 號前，經臺北縣政府警察局汐止分局員警
    攔停盤檢，並進行呼氣酒精濃度測試，當場測得其呼氣酒精
    濃度達每公升0.87毫克，乃依法掣單舉發「酒後駕車，經儀
    器測試酒測值為0.87毫克」之違規，爰依修正前道路交通管
    理處罰條例第35條第1 項第1 款之規定，裁處異議人罰鍰49
    ,500 元 ，並吊扣駕駛執照1 年之處分等語。
三、本件異議要旨略以：案發當天伊與其他2 位友人參加喜宴，
    因伊有飲酒，故伊請未飲酒之友人開車送大家回家，行經臺
    北縣汐止市○○街之便利商店，伊等將車停放於路旁，並下
    車站在車邊休息聊天，嗣遭經過之巡邏員警前來盤查，然因
    伊與另位友人態度不佳而與員警發生口角爭執，員警遂以伊
    酒後開車為由，掣單舉發違規，並將伊之車輛拖吊，然伊當
    天並未駕車，員警卻對伊實施酒精濃度測試，原處分與事實
    不符，實難甘服云云。
四、本院查：
(一)異議人因本件同一行為涉犯刑法第185 條之3 酒後駕車之公
    共危險罪，業經警移送臺灣士林地方法院檢察署偵查（案號
    ：95年度偵字第5440號），異議人於提出本件聲明異議後，
    因上開刑事案件經檢察官於95年6 月20日傳訊時，對於自己
    如何於原處分意旨所指時、地，因酒後駕車而為警查獲，並
    當場測得呼氣酒精濃度達每公升0.87毫克等情均坦承不諱，
    核其自白，並有酒精濃度測試單1 紙可佐（上開偵訊筆錄及
    酒精濃度測試單均附於臺灣士林地方法院檢察署95年度偵字
    第5440號偵查卷，並經本院調取核閱無訛），堪認事實相符
    ，可以採信，是異議人確有原處分所指酒後駕車之交通違規
    事實，應甚明確，堪予認定，異議人聲明異議否認違規，並
    不足採。
(二)惟按行政罰法第26條規定：「一行為同時觸犯刑事法律及違
    反行政法上義務規定者，依刑事法律處罰之。但其行為應處
    以其他種類行政罰或得沒入之物而未經法院宣告沒收者，亦
    得裁處之。前項行為如經不起訴處分或為無罪、免訴、不受
    理、不付審理之裁判確定者，得依違反行政法上義務規定裁
    處之。」，此即所謂一事不二罰之原則。究其立法目的，係
    因一行為同時觸犯刑事法律及違反行政法上義務規定時，由
    於刑罰與行政罰同屬對不法行為之制裁，而刑罰之懲罰作用
    較強，故依刑事法律處罰，即足資警惕時，實無一事二罰再
    處行政罰之必要，且刑事法律處罰，由法院依法定程序為之
    ，較符正當法律秩序，應予優先適用，職此，因同時觸犯刑
    事法律及違反行政法上義務規定之行為，行政機關得否科以
    與刑罰相類之行政罰處罰，端視該行為之刑事訴追或審判程
    序終局結果而定，在刑事訴追、審判程序尚未終局確定前，
    行政機關自不得逕予裁罰，至於沒入或其他種類行政罰，因
    兼具維護公共秩序之作用，為達行政目的，行政機關仍得併
    予裁處，又此所稱「其他種類行政罰」，係指違反行政法上
    之義務應受「裁罰性」之「不利處分」而言，依行政罰法第
    2 條規定，應包括限制或禁止行為之吊扣證照處分在內。
(三)再按觸犯刑事法律之犯罪行為，除得經檢察官之起訴，並由
    法院審理後，為有罪科刑、無罪、免訴、不受理、不付審理
    之裁判外，如檢察官認該行為所涉為死刑、無期徒刑或最輕
    本刑3 年以上有期徒刑以外之罪，於參酌刑法第57條所列事
    項及公共利益之維護，認以緩起訴為適當者，得定1 年以上
    3 年以下之緩起訴期間為緩起訴處分，並同時命被告為一定
    之金錢給付，因該金錢給付係附隨於緩起訴處分之負擔，性
    質上並非刑罰，核與前開行政罰法第26條所稱一事不二「罰
    」之要件不合，受緩起訴處分之人自不得以其已履行該緩起
    訴處分所命之金錢給付為由，援引上開行政罰法第26條之規
    定，主張就同一行為免受行政罰。然因經檢察官為「緩起訴
    」處分者，於「緩起訴」之猶豫期間內，檢察官可對其持續
    觀察，若認其顯無反省警惕之情或根本欠缺反省警惕之能力
    者，得依職權或依告訴人之聲請，將「緩起訴」處分撤銷，
    並依法追訴，法院則得依審理結果，為有罪科刑之裁判，亦
    即在緩起訴處分之猶豫期間內，刑事訴追程序仍未終局確定
    ，此與不起訴處分確定後，刑事訴追程序終結，檢察官原則
    上不得就同一行為再行起訴之法律效果迥異，是以，緩起訴
    處分自不得類推不起訴處分，而適用行政罰法第26條第2 項
    之規定，是以，經檢察官諭知緩起訴處分之行為，如同時違
    反行政法上義務之規定，在緩起訴處分於猶豫期間期滿前，
    因刑事訴追程序尚未確定終結，行為人仍有因緩起訴遭撤銷
    而受刑事追訴處罰之可能，此時行政機關若逕行依法行政裁
    罰，毋寧將使行為人有同時遭受行政處罰及刑事處罰之可能
    ，是依行政罰法第26條之立法意旨，在違反行政法上義務之
    行為業經緩起訴處分之情形下，行政機關應待緩起訴處分實
    質確定（即緩起訴猶豫期間經過而未經撤銷），行為人已最
    終確定免於受刑事訴追或處罰時，行政機關方得為行政裁罰
    。
(四)查異議人所為本件酒後駕車之交通違規行為，因同時涉犯刑
    法之公共危險罪而經警移送臺灣士林地方法院檢察署偵查乙
    情，已如前述，而該案經檢察官偵查後，認異議人犯罪事實
    事證明確，惟符合緩起訴之要件，乃於95年6 月20日以95年
    度偵字第5440號處分緩起訴在案（緩起訴期間為1 年），該
    處分經職權送再議後，復經臺灣高等法院檢察署於95年7 月
    27日駁回再議聲請而確定乙節，亦有卷附上開緩起訴處分書
    及駁回再議處分書各1 份可憑（附於同上偵查卷），應甚明
    確，堪予認定。是以，揆諸前揭說明，異議人既因同一酒後
    駕車行為同時觸犯刑事法律及違反行政法上義務，其中刑事
    部分並經檢察官為處分緩起訴確定，因該緩起訴期間尚未屆
    滿，異議人尚未經終局確定無庸受刑事處罰前，基於「一事
    不二罰」之行政罰原則，自不得依行政規定逕予裁罰，從而
    ，本件異議人聲明異議否認違規，雖無理由，然原處分機關
    逕以異議人酒精濃度超過規定標準達每公升0.87毫克，對其
    裁處罰鍰49,500元部分，既有可議之處，仍應由本院予以撤
    銷，並由原處分機關俟上開緩起訴處分之終局執行結果，另
    為適法之處分。至原處分裁處吊扣駕駛執照1 年部分，乃裁
    罰性之不利處分，為達遏止酒後駕車之不法行為，維護道路
    交通用路權人之生命、身體之安全法益，依行政罰法第26條
    第1 項但書之規定，仍得裁處之，從而，原處分就此部分之
    裁罰並無違法或不當，異議人此部分之異議為無理由，應予
    駁回。
據上論斷，應依道路交通案件處理辦法第19條、第20條，裁定如
主文。
中    華    民    國    95    年    10    月    18    日
                  交通法庭法  官     吳祚丞
以上正本證明與原本無異。
如不服本裁定，應於送達後5日內，向本院提出抗告狀。
                          書記官     林立原
中    華    民    國    95    年    10    月    25    日


司法院資訊處製作；財團法人民間司法改革基金會備份。
